【裁判字號】    95,訴,43
【裁判日期】    950517
【裁判案由】    土地變更編定
【裁判全文】
臺中高等行政法院判決
                                     95年度訴字第00043號
                              .
原      告  甲○○
            乙○○
共      同
訴訟代理人  丁○○
被      告  苗栗縣政府
代  表  人  丙○○
訴訟代理人  己○○
            戊○○
上列當事人間因土地變更編定事件，原告不服內政部中華民國94
年12月6日台內訴字第0940007245號訴願決定，提起行政訴訟，
本院判決如下︰
    主  文
原告之訴駁回。
訴訟費用由原告負擔。
    事  實
一、事實概要：緣原告於民國94年7月6日向被告機關申請將坐落
    苗栗縣造橋鄉○○○段167、166、165-4、1131、166-2、
    165-2地號等6筆一般農業區農牧用地土地（面積0.1041公頃
    ），變更編定為同區甲種建築用地，案經被告機關審查認系
    爭167、166、165-4及1131地號土地面臨同段1131-1地號農
    牧用地，未被道路用地包圍；另166-2及165-2地號土地面臨
    私設道路包圍，核與非都市土地使用管制規則第35條規定不
    符，被告機關乃以94年7月22日府地用字第0940082276號函
    否准原告之申請。原告不服，提起訴願，遭決定駁回，遂提
    起本件行政訴訟。
二、兩造聲明：
    (一)原告聲明求為判決：
      1.撤銷訴願決定及原處分。
      2.被告應依法律規定作成准許原告申請之行政處分。
    (二)被告聲明求為判決：駁回原告之訴。
三、兩造之陳述：
    (一)原告主張之理由：
    1.原告所有苗栗縣造橋鄉○○○段167、166、165-4、1131
      、166-2、165-2等6筆土地面積0.1041公頃，符合非都市
      土地使用管制規則第35條規定，請准予變更編定為特定農
      業區甲種建築用地。首先說明，本案係二案併案申請，也
      可單獨分二案個別申請，為簡化申請手續，故一併提出申
      請。第一案是系爭167、166、165-4、1131地號等4筆土地
      面積0.0730公頃；第二案是系爭166-2、165-2等2筆土地
      面積0.0311公頃。二案均符合規定，請准予變更編定為特
      定農業區甲種建築用地；如僅第一案合於規定，則第一案
      請准予變更編定為特定農業區甲種建築用地。
    2.第一案，原處分函所敘系爭167、166、165-4、1131地號
      土地面臨1131-1地號農牧用地，未被道路包圍乙節：經查
      非都市土地使用管制規則第35條第3項規定「符合第一項
      第一款至第三款規定有數筆土地者，土地所有權人個別申
      請變更編定時，應檢附周圍相關土地地籍圖簿資料，縣（
      市）政府宜就整體加以認定後核准之。」本案原告個別申
      請（1131-1地號所有權人尚未提出申請）變更編定為特定
      農業區甲種建築用地時，已檢附相關土地地籍圖簿資料。
      1131-1地號土地屬台一縣（省道）計劃道路40米逕為分割
      線，即是道路預定地，詳如建築線指示申請書圖，業經被
      告機關94年5月17日府建管字第0940055523號核定。因該
      筆土地既屬台一縣（省道）道路預定地，土地所有權人不
      能建房子，所以不願提出申請變更編定。本案土地申請變
      更編定符合非都市土地使用管制規則第35條第3項規定，
      今僅原告申請變更編定時，且檢附周圍相關土地地籍圖簿
      資料，被告不應以同段1131-1地號農牧用地，未提出申請
      變更編定，而認定此4筆土地未被道路所包圍，被告宜就
      整體加以認定後核准之。此4筆土地符合非都市土地使用
      管制規則第35條第1項、第3項之規定，請准予變更編定為
      特定農業區甲種建築用地。
    3.第二案，再查原處分說明二、系爭同段166-2、165-2地號
      土地面臨私設道路，道路用地係指於78年4月3日台灣省非
      都市土地零星地變更編定前，經編定或變更編定為交通用
      地，不符合非都市土地使用管制規則第35條規定乙節：依
      非都市土地使用管制規則第35條第2項規定：「前項道路
      、水溝及各種建築用地或建築使用之特定目的事業用地，
      指於中華民國78年4月3日台灣省非都市零星地變更編定認
      定基準頒行前，經編定或變更編定為交通用地、水利用地
      及各該種建築用地、特定目的事業用地，或實際已作道路
      、水溝之未登記土地（但政府規劃興建之道路或水溝設施
      或建築使用之特定目的事業用地不受上開時間之限制），
      其平均寬度為4公尺以上者。二者相毗鄰得合併計算其寬
      度。因地形坵塊完整需要，前項各款面積得為百分之十以
      內之增加。」本案165-2地號土地其實直接面臨未登記之
      水溝、台一線道路（含同段1131-1地號台一線道路預定地
      ）、丁種建築用地及同段1132地號有部分土地於61年實際
      已作道路使用迄今，檢附土地使用同意書乙份，藉供核辦
      。本案166-2地號土地其實直接面臨未登記之水溝、丁種
      建築用地、甲種建築用地，詳如附圖，藉供核辦。第二案
      符合非都市土地使用管制規則第35條第1項、第2項、第3
      項之規定，請准予變更編定為特定農業區甲種建築用地。
    (二)被告答辯之理由：
    1.按非都市土地管制規則第35條第1項、第2項、第3項規定
      ：「毗鄰甲種、丙種建築用地或已作國民住宅、勞工住宅
      、政府專案計畫興建住宅特定目的事業用地之零星或狹小
      土地，合於下列各款規定之一者，得按其毗鄰土地申請變
      更編定為甲種、丙種建築用地：一、為各種建築用地或建
      築使用之特定目的事業用地所包圍，且其面積未超過○．
      一二公頃者。二、道路、水溝所包圍或為道路、水溝及各
      種建築用地、建築使用之特定目的事業用地所包圍，且其
      面積未超過○．一二公頃者。三、凹入各種建築用地或建
      築使用之特定目的事業用地，其面積未超過○．一二公頃
      ，且缺口寬度未超過二十公尺者。四、對邊為各種建築用
      地、作建築使用之特定目的事業用地、都市計畫住宅區、
      商業區○○○區○道路、水溝等，所夾狹長之土地，其平
      均寬度未超過十公尺，於變更後不致妨礙鄰近農業生產環
      境者。五、面積未超過○．○一二公頃，且鄰接無相同使
      用地類別者。前項道路、水溝及各種建築用地或建築使用
      之特定目的事業用地，指於中華民國七十八年四月三日臺
      灣省非都市零星地變更編定認定基準頒行前，經編定或變
      更編定為交通用地、水利用地及各該種建築用地、特定目
      的事業用地，或實際已作道路、水溝之未登記土地（但政
      府規劃興建之道路或水溝設施或建築使用之特定目的事業
      用地不受上開時間之限制），其平均寬度為四公尺以上者
      。二者相毗鄰者得合併計算其寬度。因地形坵塊完整需要
      ，前項各款面積得為百分之十以內之增加。符合第一項第
      一款至第三款規定有數筆土地者，土地所有權人個別申請
      變更編定時，應檢附周圍相關土地地籍圖簿資料，縣（市
      ）政府宜就整體加以認定後核准之。」
    2.查本案原告於94年7月6日依非都市土地使用管制規則第35
      條第1項第2款規定申請本縣造橋鄉○○○段167、166、16
      5-4、1131、166-2、165-2地號等6筆土地由特定農業區農
      牧用地變更編定為同區甲種建築用地。本案經被告審查相
      關文件資料認為，不符合上開規定道路、水溝及各種建築
      用地所包圍者，其理由如下：
      (1)查本案淡文湖段167、166、165-4、1131、165-2地號等
        5筆地號土地與毗臨未申請之同段1131-1地號農牧用地
        土地，相毗連成一坵塊，就整體審查認定，該等土地北
        側毗鄰同段167-20地號甲種建築用地；西側毗鄰同段11
        32-2地號交通用地；東側毗鄰同段166-3、165-3地號丁
        種建築用地；南側毗鄰同段1131-2地號交通用地，惟其
        東南側毗鄰同段1132-4及1132-3地號水利用地，其平均
        寬度未達4公尺，及其私設道路，與非都市土地使用管
        制規則第35條第2項規定不符；另同段166-2地號土地，
        北側毗鄰同段167-28、167-29、167-30、167-31、167
        -32地號等甲種建築用地，西側及南側毗鄰同段166-3地
        號丁種建築用地，然其東側毗鄰同段1132-3地號水利用
        地，其平均寬度未達4公尺亦不符合上開規定。
      (2)綜觀上述本案明顯不符合非都市土地使用管制規則第35
        條規定，被告予以退件，應無不當。
    3.綜上論結，本案之訴訟顯無理由，請駁回原告之訴。
    理  由
一、按「土地使用分區內各種使用地，除依第三章規定辦理使用
    分區及使用地變更者外，應在原使用分區範圍內申請變更編
    定。」、「毗鄰甲種、丙種建築用地或已作國民住宅、勞工
    住宅、政府專案計畫興建住宅特定目的事業用地之零星或狹
    小土地，合於下列各款規定之一者，得按其毗鄰土地申請變
    更編定為甲種、丙種建築用地：一、為各種建築用地或建築
    使用之特定目的事業用地所包圍，且其面積未超過○．一二
    公頃者。二、道路、水溝所包圍或為道路、水溝及各種建築
    用地、建築使用之特定目的事業用地所包圍，且其面積未超
    過○．一二公頃者。三、凹入各種建築用地或建築使用之特
    定目的事業用地，其面積未超過○．一二公頃，且缺口寬度
    未超過二十公尺者。四、對邊為各種建築用地、作建築使用
    之特定目的事業用地、都市計畫住宅區、商業區○○○區○
    道路、水溝等，所夾狹長之土地，其平均寬度未超過十公尺
    ，於變更後不致妨礙鄰近農業生產環境者。五、面積未超過
    ○．○一二公頃，且鄰接無相同使用地類別者。」、「前項
    道路、水溝及各種建築用地或建築使用之特定目的事業用地
    ，指於中華民國七十八年四月三日臺灣省非都市零星地變更
    編定認定基準頒行前，經編定或變更編定為交通用地、水利
    用地及各該種建築用地、特定目的事業用地，或實際已作道
    路、水溝之未登記土地 (但政府規劃興建之道路或水溝設施
    或建築使用之特定目的事業用地不受上開時間之限制)，其
    平均寬度為四公尺以上者。二者相毗鄰者得合併計算其寬度
    。因地形坵塊完整需要，前項各款面積得為百分之十以內之
    增加。」、「符合第一項第一款至第三款規定有數筆土地者
    ，土地所有權人個別申請變更編定時，應檢附周圍相關土地
    地籍圖簿資料，縣（市）政府宜就整體加以認定後核准之。
    」分別為非都市土地使用管制規則第27條第1項及第35條第1
    項至第3項所明定。
二、本件原告於94年7月6日向被告機關申請將坐落苗栗縣造橋鄉
    ○○○段167、166、165-4、1131、166-2、165-2地號等系
    爭6筆一般農業區農牧用地土地，變更編定為同區甲種建築
    用地，案經被告機關審查認系爭167、166、165-4及1131地
    號土地面臨同段1131-1地號農牧用地，未被道路用地包圍；
    另166-2及165-2地號土地面臨私設道路包圍，核與非都市土
    地使用管制規則第35條規定不符，被告機關乃以94年7月22
    日府地用字第0940082276號函否准原告之申請。原告不服，
    循序提起本件行政訴訟。
三、經查，系爭淡文湖段167、166、165-4、1131及165-2地號土
    地與毗鄰未申請之同段1131-1地號農牧用地土地，相毗連成
    一坵塊，就整體觀之，該等土地北側毗鄰同段167-20地號甲
    種建築用地、西側毗鄰同段1132-2地號交通用地、東側毗鄰
    同段165-3及166-3地號丁種建築用地、南側毗鄰1131-2地號
    交通用地，東南側毗鄰同段1132-4及1132-3地號水利用地，
    有各該地籍圖謄本附卷可稽，因其毗鄰同段1132-4及1132-3
    地號之水利用地，其平均寬度未達4公尺（依地籍圖謄本比
    例測量其寬度約1．2公尺），與非都市土地使用管制規則第
    35條第2項規定不符。又原告主張水利用地右側毗鄰私設道
    路，且平均寬度已超過4公尺，應可變更編定云云，惟該私
    設道路並非經編定之交通用地或實際作道路使用之未登記土
    地，亦與非都市土地使用管制規則第35條第2項規定不符，
    其主張自不足採。另系爭同段166-2地號土地北側毗鄰同段
    167-28、167-29、167-30、167-31、167-32地號等甲種建築
    用地、西側及南側毗鄰同段166-3地號丁種建築用地，而其
    東側毗鄰同段1132-3地號水利用地，其平均寬度未達4公尺
    ，亦不符上開規定。被告機關以系爭167、166、165-4及
    1131地號土地面臨同段1131-1地號農牧用地，未被道路用地
    包圍；另166-2及165-2地號土地面臨私設道路包圍，核與非
    都市土地使用管制規則第35條規定不符為由，以94年7月22
    日府地用字第0940082276號函否准原告之申請，其理由雖未
    盡相同，其結果並無不同，揆諸首揭法條規定，並無不合。
    綜上所述，原告之主張，均非可採。從而，被告所為否准原
    告之申請，核無違誤，訴願決定遞予駁回，亦無不合，原告
    仍執前詞訴請撤銷，並請求被告應依法律規定作成准許原告
    申請之行政處分，均為無理由，應予駁回。
四、據上論結，本件原告之訴為無理由，依行政訴訟法第195條
    第1項後段、第98條第3項前段、第104條，民事訴訟法第85
    條第1項前段，判決如主文。
中    華    民    國    95    年     5    月   17     日
                第三庭審判長法  官  沈  應  南
                            法  官  許  金  釵
                            法  官  林  秋  華
以上正本證明與原本無異。
如不服本判決，應於判決送達後20日內向本院提出上訴書狀，其
未表明上訴理由者，應於提起上訴後20日內向本院提出上訴理由
書（須依對造人數附具繕本）；如於本判決宣示或公告後送達前
提起上訴者，應於判決送達後20日內補提上訴理由書（須附繕本
）。未表明上訴理由者，逕以裁定駁回。
提起上訴應預繳送達用雙掛號郵票390元（34元及5元郵票各10份
)。
中    華    民    國    95    年     5    月   17     日
                            書記官  黃  靜  華


司法院資訊處製作；財團法人民間司法改革基金會備份。
